---
title: 'R e visualização'
subtitle: 'Lista avaliativa 1 -- Probabilidade e Estatística -- 2022.2'
author: 'fnaufel'
email: 'https://fnaufel.github.io/'
date: '   (v. `r format(Sys.Date(), "%d/%m/%Y")`)'
lang: 'pt-br'

output: 
  # To install these output formats, run
  #   install.packages("devtools")
  #   devtools::install_github("fnaufel/fnaufelRmd")
  fnaufelRmd::html_report:
    []
---

```{r setup, include=FALSE}
# The next command configures MANY things and loads quite a few packages.
# 
# If you want to see what's being done, execute 
# 
#   cat(
#     system.file(
#       "rmarkdown/resources/R/_common_report.R", 
#       package = "fnaufelRmd"
#     )
#   )
# 
# to find out the location of the file. Then open the file.
# 
# If you want to change the configuration, copy the file, edit it, and
# source it instead of the package file. 
# 
# Or simply write your commands here in this code chunk.

source(
  system.file(
    "rmarkdown/resources/R/_common_report.R",
    package = "fnaufelRmd"
  )
)
```


# Instruções {-}

* Escolha um dos [conjuntos de dados sugeridos](#datasets).

* Clique o botão `Code`, no início desta página, para baixar o arquivo Rmd deste documento.

* Edite o arquivo Rmd para resolver as suas questões. 

* Escreva o máximo possível sobre o seu raciocínio. Justifique suas respostas.

* Teste suas respostas. Tudo deve estar executando sem erros.

* [Envie no Moodle: ]{.hl}

  1. O arquivo Rmd com as suas resoluções e
  
  1. Um vídeo de até $5$ minutos explicando as suas resoluções.

* Bom trabalho.


# Ambiente {-}

* Para gerar um arquivo HTML a partir deste documento, você precisa dos seguintes pacotes do R:

  ```{r echo=FALSE, results='asis'}
  pacotes <- session_info('attached')$packages$package
  pacotes_tidy <- getNamespace("tidyverse")$core
  pacotes <- c(
    setdiff(pacotes, pacotes_tidy),
    'fnaufelRmd',
    'devtools'
  ) %>% 
    sort()
   
  paste('  * `', pacotes, '`', collapse = '\n\n') %>% 
    cat()
  ```

* Execute o seguinte código para instalar os pacotes que estão faltando no seu ambiente:

    ```{r message=FALSE, eval=FALSE}
    if (!require('devtools'))
      install.packages('devtools')
    
    if (!require('fnaufelRmd'))
      devtools::install_github("fnaufel/fnaufelRmd")
    
    pacotes <- c(
      'conflicted',
      'janitor',
      'kableExtra',
      'knitr',
      'latex2exp',
      'sessioninfo',
      'summarytools',
      'tidyverse'
    )
    
    instalar_se_preciso <- function(x) {
      
      if (!require(x, character.only = TRUE))
        install.packages(x)
      
    }
    
    invisible(sapply(pacotes, instalar_se_preciso))
    ```

* Se houver erro na instalação, entre em contato comigo pelo Telegram, [enviando todas as mensagens emitidas quando você executou os comandos]{.hl}.


# Conjuntos de dados {- #datasets}




# Leitura e limpeza dos dados

* Use uma das funções `read_...` do `tidyverse` para ler os dados para uma *tibble*.

* Use a função `glimpse` para inspecionar a *tibble*.

* Se preciso, refaça a leitura dos dados especificando os tipos das colunas.

* Se preciso, use a função `janitor::clean_names` para limpar os nomes das colunas.

* Use a função `summarytools::dfSummary` para gerar um sumário da *tibble*.

* Verifique se há valores faltantes (`NA`) ou valores obviamente errados.

* Se preciso, altere a *tibble* para corrigir erros óbvios.

* Se preciso, altere a *tibble* para facilitar a manipulação dos dados. Por exemplo:

  * Use `pivot_wider` ou `pivot_longer` para alterar o formato da *tibble*;
  
  * Use as funções do pacote `lubridate` para converter entre *strings* e datas/horários;
  
  * Use as funções do pacote `stringr` e a função `mutate` para extrair informações que estão em um mesmo *string*, criando colunas separadas, uma para cada informação;
  
  * Use a função `mutate` para converter unidades.


# Análise exploratória {#eda}

* Verifique a quantidade de valores diferentes em colunas de interesse.

* Verifique a quantidade de valores `NA` em colunas de interesse.

* Agregue os dados usando `group_by` e gere estatísticas interessantes usando `summarize`.

* Formule perguntas interessantes sobre os dados e responda-as. 

  [Este passo é importante, pois pode lhe dar boas idéias para os gráficos que você vai construir.]{.hl}


# Visualização

::: {.rmdimportant latex=1}

* Todos os gráficos devem ser feitos com o pacote `ggplot2`.

* Todos os gráficos devem incluir títulos, rótulos, legendas, e outros elementos para facilitar a compreensão. Imagine que seus gráficos serão publicados em uma revista científica.

* [Para cada gráfico que você construir, inclua um parágrafo comentando as conclusões]{.hl} que podem ser tiradas a partir do gráfico.

:::


## *Scatter plots*

* Construa um ou mais *scatter plots* para examinar a relação entre variáveis da *tibble*.

* Se possível (e razoável), use cores, formas, e/ou tamanhos para incluir mais informação nos gráficos.

* Quando for razoável, aplique transformações às escalas (e.g., logaritmos, quadrados, etc.).

* Use `geom_smooth` para gerar retas de regressão.


## Histogramas

* Construa um ou mais histogramas de variáveis da *tibble*.

* Quando for razoável, reúna vários histogramas em um gráfico facetado.

* Quando for razoável, aplique transformações às escalas (e.g., logaritmos, quadrados, etc.).


## *Boxplots*

* Construa um ou mais *boxplots* de variáveis da *tibble*.

* Quando for razoável, construa um ou mais *boxplots* [lado a lado]{.hl} de variáveis da *tibble*.

* Quando for razoável, aplique transformações às escalas (e.g., logaritmos, quadrados, etc.).


## Barras e colunas

* Construa um ou mais gráficos de barras ou colunas envolvendo variáveis da *tibble*.

* Se possível (e razoável), use cores de preenchimento para incluir mais informação nos gráficos.

* Experimente diferentes paletas de cores.

* Quando for razoável, reúna vários gráficos de barras ou colunas em um gráfico facetado.

* Quando for razoável, construa gráficos de barras ou colunas com proporções em vez de quantidades.

* Quando for razoável, construa gráficos de barras ou colunas sobrepostas (*stacked*).

* Quando for razoável, construa gráficos de barras ou colunas lado a lado (*dodged*).

* Quando for razoável, ordene as barras ou colunas (da menor para a maior, ou vice-versa).

* Quando for razoável, aplique transformações às escalas (e.g., logaritmos, quadrados, etc.).


## Gráficos de linha

* Se possível, construa um ou mais gráficos de linhas envolvendo variáveis da *tibble*.

* Se não for possível, explique por quê.

* Quando for razoável, aplique transformações às escalas (e.g., logaritmos, quadrados, etc.).


# Bibliografia sugerida {-}

* Meu livro eletrônico:

  * [Capítulo 3: Introdução ao tidyverse](https://fnaufel.github.io/probestr/introdu%C3%A7%C3%A3o-ao-tidyverse.html).
  
  * [Capítulo 4: Visualização com ggplot2](https://fnaufel.github.io/probestr/viz.html).
  
  * [Capítulo 5: Visualização com ggplot2 (continuação)](https://fnaufel.github.io/probestr/viz2.html).

* [*Introdução a R para Visualização e Apresentação de Dados*, 
Sillas Gonzaga](http://sillasgonzaga.com/material/curso_visualizacao/index.html).

* [*Introdução à Análise de Dados em R utilizando Tidyverse*, 
Allan Vieira de Castro Quadros](https://allanvc.github.io/book_IADR-T/), em especial os módulos II e IV.

* [*Ciência de Dados com R - Introdução*, Saulo Guerra, Paulo Felipe de Oliveira, Robert McDonnell e Sillas Gonzaga](https://cdr.ibpad.com.br/index.html).

* [*Ciência de Dados em R*, Curso-R](https://livro.curso-r.com/), em especial os capítulos 4 a 8.

<div style='height: 200px'></div>
